最高法院刑事判決　　　　　　九十六年度台上字第四九二二號
上　訴　人　甲○○
　　　　　　丙○○
共　　　同
選任辯護人　阮春龍律師
上　訴　人　乙○○
選任辯護人　顏福楨律師
上　訴　人　丁○○
選任辯護人　劉瑩玲律師
上列上訴人等因違反公職人員選舉罷免法案件，不服台灣高等法
院台中分院中華民國九十六年五月八日第二審判決（九十六年度
選上訴字第四０二號，起訴案號：台灣彰化地方法院檢察署九十
五年度選偵字第五二、五八號），提起上訴，本院判決如下：
    主  文
上訴駁回。
    理  由
按刑事訴訟法第三百七十七條規定，上訴於第三審法院，非以判
決違背法令為理由，不得為之。是提起第三審上訴，應以原判決
違背法令為理由，係屬法定要件。如果上訴理由書狀並未依據卷
內訴訟資料，具體指摘原判決不適用何種法則或如何適用不當，
或所指摘原判決違法情事，顯與法律規定得為第三審上訴理由之
違法情形，不相適合時，均應認其上訴為違背法律上之程式，予
以駁回。甲○○上訴意旨略稱：（一）原判決採用乙○○於民國
九十五年六月三十日檢察官偵查中證述乙○○為上訴人買票時，
上訴人及丁○○均知情為依據。但該次偵訊筆錄經勘驗結果，只
有錄影未有錄音，依刑事訴訟法第一百條之一之規定，該筆錄無
證據能力。依勘驗光碟內容，乙○○當日雖有律師陪同在場，且
表情自然有點頭或搖頭之舉動，並不能證明乙○○係針對檢察官
所訊何一問題點頭或搖頭。乙○○於偵訊筆錄末雖有簽名，於審
判中已否認其陳述為真正，原審未調查乙○○是否詳看筆錄再簽
名，囑託鑑定查明能否回復光碟聲音及傳喚該在場律師調查乙○
○接受訊問之情形，遽以該偵訊內容認定上訴人為共犯之證據，
有應調查之證據未予調查之違法。（二）上訴人並未設立競選總
部、未分配專人負責專區，於上訴人住處亦未查獲有關賄選或預
估名冊，難認有買票之證據。丙○○上訴意旨略稱：原判決採信
證人陳章卿之證詞，認定上訴人與丁○○向陳章卿行賄買票。但
陳章卿先稱由其妻謝滿足收錢，後改稱是其本人收賄，因害怕才
將責任推給伊配偶；對於交付賄款之人究係上訴人或丁○○，收
賄地點在陳章卿經營之機車行，或其住處，前後供述均不一致；
有無告知其配偶收錢之目的，陳章卿與謝滿足之證述亦不相符，
原判決以其證詞可信，採證違法。乙○○上訴意旨略稱：（一）
第一審判決係以連續犯論罪，並認上訴人不合公職人員選舉罷免
法第九十條之一第五項減刑之規定，判處上訴人有期徒刑三年二
月。原判決改依集合犯一罪論擬及依上開規定減輕其刑，判處有
期徒刑三年一月，僅減輕一月，未說明其量刑之理由，有判決不
適用法則及理由不備之違法。（二）依上訴人自書之買票名單及
本案買票金額不過新台幣（下同）數千元，一般人均能負擔。上
訴人與甲○○為男女朋友，私下為其買票，上訴人於偵查中證稱
甲○○、丁○○知情，並未錄音，不得作為證據；縱認屬實，亦
與共同參與之行賄共犯有悖。原判決逕認監聽譯文所載「那個」
「機場」「等下給他」「還沒處理」等隱諱字眼為上訴人與甲○
○等人共同行賄買票，尚有未合。丁○○上訴意旨略稱：（一）
原審未勘驗扣案之八十四張五百元紙鈔，遽謂其中不少係連號之
紙鈔及許多新鈔，係用於賄選，有判決不適用法則及應調查之證
據未予調查之違法。（二）乙○○於檢察官偵查中所供甲○○、
上訴人知情買票，祇有錄影未有錄音，該次筆錄無證據能力。（
三）甲○○與乙○○監聽譯文談到「去跟<機場>說那五十份的 <
那個 >，我等一下給他，晚上叫他來」；上訴人與乙○○監聽譯
文之對話，在於要親自拜訪陳張局，尋求其支持；乙○○與上訴
人監聽譯文所指之「那個」，均無任何買票賄選字眼。乙○○雖
證稱交賄款給陳張局，但陳張局否認。原判決任意將與陳張局之
對話，及譯文中之「那個」解為「買票錢」、與賄選有關，採證
難謂適法。（四）證人陳章卿先稱係丙○○拿出一千元向其妻謝
滿足買票，後又改稱係向伊買票，再改稱係上訴人向其買票，無
法指證何人交錢賄選。證人丙○○證稱當天下雨，上訴人僅向陳
章卿點頭就去牽車，未聽到伊與陳章卿之談話內容，與陳章卿所
述上訴人自口袋掏出一千元向其買票之詞大相逕庭。原判決對此
有利上訴人之證據不採，又未說明理由，有判決未載理由之違法
等語。
惟查：本件原判決撤銷第一審關於上訴人甲○○、乙○○、丁○
○部分之科刑判決，改判仍論處甲○○、乙○○、丁○○以共同
犯對於有投票權之人，交付賄賂罪刑，及維持第一審論處上訴人
丙○○以共同犯對於有投票權之人，交付賄賂罪之科刑判決，駁
回丙○○在第二審之上訴，係依憑乙○○之自白，證人吳勇雄、
張天啟、鄭森元、許德明、陳阿華（均證稱收受乙○○所交付之
賄款時，乙○○說支持或投票給甲○○）、陳章卿（證述丙○○
、丁○○共同向伊買票，要伊投票給甲○○）、證人即共犯乙○
○（證稱甲○○及丁○○對買票均知情）等人之證供，扣案如原
判決附表（下稱附表）一至四所示之物及陳章卿（一千元）、吳
勇雄（一千五百元）、張天啟（一千元）、陳阿華（二千五百元
）所交出之賄款，卷附甲○○（0000000000）與丁○
○（0000000000）行動電話門號之通訊監察作業譯文
（甲○○與乙○○、丁○○與乙○○、乙○○與丁○○間之通話
）等證據資料而為論斷，已敘明所憑證據及得心證之理由。而以
甲○○、丁○○、丙○○等人否認犯罪所持之辯解，乙○○事後
翻異前供，改稱係基於與甲○○為男女朋友，私下為甲○○買票
行賄等情詞，如何為不可採取，亦依調查所得之證據予以指駁。
並說明：（一）監聽譯文內用語雖未直接說出賄選相關字眼，然
若如甲○○、乙○○、丁○○所辯渠等僅係談論發放傳單而已，
何須以「那個」代之，且係由候選人甲○○親自交給「機場」，
並交代乙○○轉告「機場」謂甲○○「等一下給他」？及由乙○
○特別詢問丁○○是否已發放予「修理摩托車的」？甚至需要陳
張局親自在場收傳單？所辯發放傳單云云已與事理有違，參酌上
開買票行賄之事證，該監聽譯文所載甲○○與乙○○、丁○○與
乙○○、乙○○與丁○○間之通話內容，均與賄選有關甚為明灼
，陳張局否認收受賄款，亦非可採。（二）證人陳章卿對於究係
丁○○或丙○○交付其賄款之說詞，雖有不一，但就丁○○與丙
○○係共同賄選基本事實之陳述，則無異致，並證稱確有依指示
投票給甲○○，提出賄款一千元扣案為證，此部分事實自甚明確
。至甲○○有無設立競選總部、競選總幹事或幹部，均與甲○○
是否賄選買票無必然之關連性等情綦詳。從形式上觀察，原判決
並無足以影響判決結果之違背法令之情形存在。按：（一）刑事
訴訟法第一百條之一、第一百條之二準用第一百條之一等規定，
係刑事立法者針對法官、檢察官於訊問被告，司法警察官或司法
警察於詢問犯罪嫌疑人時，為建立訊（詢）問筆錄之公信力，並
擔保訊（詢）問之合法正當，及筆錄所載內容與其陳述相符之目
的性考量，課以國家偵、審或調查機關附加錄音、錄影義務負擔
之規定。是否錄影，得就其有無必要性作考量，全程同步錄音，
則無裁量餘地；並於第一百條之一第二項（第一百條之二準用之
）規定筆錄所載之陳述與錄音或錄影之內容不符者，對該不符部
分之筆錄，賦予證據使用禁止之法效，排除其證據能力。九十二
年二月六日修正公布之刑事訴訟法，為使審判期日之訴訟程序能
合法、妥適地進行，並使審判筆錄之記載有所憑據，杜絕爭議，
增訂第四十四條之一第一項「審判期日應全程錄音，必要時，並
得全程錄影」之規定；另於第一百九十六條之一第一項增訂司法
警察官、司法警察於調查犯罪情形時，得詢問證人，惟第二項規
定所逐一列明準用之有關條文，其中第一百條之一及第一百條之
二並未在準用之列。本法對於證人於審判中為陳述，既增訂應予
錄音或錄影，然於檢察官訊問證人，及於司法警察官、司法警察
詢問證人時，則無必須錄音或錄影之明文，此應屬立法上之疏漏
。是以，檢察官於訊問證人，或司法警察官、司法警察於詢問證
人時，如仍予以錄音或錄影，自非法所懸禁。倘遇有筆錄與錄音
、錄影之內容不相符者，宜解為類推適用刑事訴訟法第一百條之
一第二項之規定，對該不符部分之筆錄，排除其證據能力，但究
難僅因檢察官於訊問證人，或司法警察官、司法警察於詢問證人
時，未全程連續錄音或錄影，即謂其所取得之供述筆錄為違背法
定程序，或得逕認其為無證據能力。本件檢察官於九十五年六月
三十日係以證人身分訊問乙○○，雖錄音部分因未存檔而無聲音
，而僅有受訊問過程之影像。然依第一審勘驗錄影光碟結果，乙
○○於偵訊時有其選任之辯護人許漢鄰律師陪同在庭，對檢察官
發問之問題，有點頭或搖頭之舉動，表情自然。據此，已足以排
除檢察官有違法取供之情事，亦徵乙○○係基於自由意思而為陳
述。且依訊問筆錄之記載（見選他卷第一二九頁），檢察官問以
：「你替甲○○買票，甲○○和丁○○是否知道？」乙○○答稱
：「知道。」又問：「你知道丁○○有替甲○○買票？」據答：
「我不知道。」等語，與勘驗筆錄所載乙○○對檢察官發問之問
題，有點頭或搖頭之舉動相侔，核無筆錄與錄影之內容不符之情
形。辯護人更於檢察官最後詢問「有何意見時？」據陳稱：「她
均已有承認。」等語。綜上各情，殊難謂乙○○偵訊筆錄之記載
與其陳述有何不符或不實可言，其供述筆錄自得為證據，具有證
據能力。原判決援引刑事訴訟法第一百條之一、第一百五十八條
之四等規定，以檢察官非蓄意違反規定說明乙○○上開供述證言
得為證據之理由，雖屬贅餘，於判決結果仍不生影響，應屬無害
之瑕疵。上訴人等仍執該次偵訊未錄音，其筆錄為無證據能力之
陳詞漫為指摘，自非適法之第三審上訴理由。（二）物證，乃以
物件之存在及其呈現之狀態為證據，以行勘驗或提示辨認之方式
，踐行其證物之證據調查程序。以調查證據為勘驗之目的者，其
勘察、體驗所得之結果，存在於法院或檢察官本身認知之中，須
依刑事訴訟法第四十二條、第四十三條，或第四十四條第一項第
十款之規定，製作勘驗筆錄，方能成為證據。以提示證物使為辨
認之證據調查方式，乃基於公開審理主義，藉以省察當事人等對
該證物之意見，依同法第四十四條第一項第九款之規定，於審判
筆錄記載「當庭曾示被告之證物」為已足。勘驗或提示證物辨認
，固均為物證之證據調查方法，然應否實施勘驗，以及應否依當
事人之聲請意旨，而為此項處分，法院有審酌情形自由決定之權
。對物證之證據調查方法，依刑事訴訟法第一百六十四條之規定
，應將證物對當事人等提示（展示），使其辨認（如係文書而被
告不解其意義者，應告以要旨）。證物若未踐行上述提示辨認調
查程序，即以之為判決基礎者，其判決為當然違背法令（本院四
十三年台上字第八號、同年台上字第二二八號判例參照）。本件
在丁○○住處所查扣之八十四張五百元現鈔，丁○○並未聲請勘
驗。原審踐行提示證物使令辨認之證據調查程序（見原審卷第一
二九頁），於法並無不合。基此調查證據所得，原判決於理由載
敘「該五百元紙鈔共計八十四張，其中不少係連號之紙鈔及許多
新鈔，此有該證物扣案可憑」，並斟酌案內其他證據資料據以認
定係供賄選之用，尚不悖乎證據法則，即難謂有何判決不適用法
則及應調查之證據未予調查之違背法令。（三）甲○○及其選任
辯護人許漢鄰律師於原審均未聲請調查證據，於審判期日經審判
長問以：「尚有何證據調查？」亦均一致答稱：「沒有。」（見
原審卷第一三一頁反面）。甲○○上訴意旨<一>所指，其待證事
項既明，自無調查之必要。原審未為調查，仍於審判期日應調查
之證據未予調查之違背法令尚屬有別。（四）量刑之輕重，乃實
體法上賦予法院得依職權自由裁量之事項。原判決已斟酌刑法第
五十七條各款所列情狀而為刑之量定，既未逾越法定刑度，又非
濫用其權限，不容任意指摘，而執為合法之第三審上訴理由。乙
○○以原審量刑不當為由，執以上訴，自非適法。（五）事實之
認定、證據之取捨，以及證據之證明力如何，本屬於事實審法院
自由判斷之職權，茍於證據法則無所違背，即不得任意指摘，執
為第三審上訴之理由。又供述證據有部分前後不符，或相互間有
所歧異時，究竟何者為可採，法院仍得本其確信予以斟酌，非謂
一有不符或矛盾，即應認其全部均為不可採信，如其基本事實之
陳述與真實性無礙時，則仍非不得予以採信。是事實審法院依其
調查所得之資料，斟酌其他證據，本於經驗法則與論理法則，取
其認為真實之一部，作為論罪之依據，即非法所不許。原判決已
就案內所有證據，依法調查，本於所得之心證分別取捨而為事實
判斷，並於判決理由內予以闡明，其採證並無違誤，亦無其他上
訴意旨所指應調查之證據未予調查或判決理由不備、矛盾之違法
情形。上訴意旨無非係對原審採證認事、判斷證據證明力之職權
行使，以及原判決已說明論駁之事項，徒憑己意再為爭執。綜上
，本件上訴與法律規定得為第三審上訴理由之違法情形，悉不相
適合，應認上訴人等之上訴為違背法律上之程式，均應予駁回。
據上論結，應依刑事訴訟法第三百九十五條前段，判決如主文。
中　　華　　民　　國　九十六　年　　九　　月　 十三 　日
                      最高法院刑事第六庭
                          審判長法官  呂　潮　澤
                                法官  吳　昆　仁
                                法官  孫　增　同
                                法官  吳　　　燦
                                法官  李　英　勇
      本件正本證明與原本無異
                                      書  記  官
中　　華　　民　　國　九十六　年　　九　　月　 十七 　日
                                                      Ｚ
